高雄高等行政法院判決
　　　　　　　　　　　　　　　　　　　 96年度訴字第237號
　　　　　　　　　　　　　　　.
原　　　告　甲○○
　　　　　　乙○○
　　　　　　丙○○
共　　　同
訴訟代理人　張宗琦　律師
　　　　　　李佳冠　律師
被　　　告　內政部
代　表　人　丁○○　○○
訴訟代理人　己○○
　　　　　　庚○○
被告參加人　高雄縣政府
代　表　人　戊○○　○○
訴訟代理人　辛○○
上列當事人間因土地徵收事件，原告不服行政院中華民國96年2
月27日院臺訴字第0960081827號訴願決定，提起行政訴訟。本院
判決如下：
    主  文
原告之訴駁回。
訴訟費用由原告負擔。
　　事  實
一、事實概要：
    緣被告參加人為辦理高雄縣仁武鄉曹公圳改善工程，報經內
    政部民國（下同）93年9月21日台內地字第0930064905號函
    核准徵收高雄縣仁武鄉○○段934地號內等48筆土地，並由
    被告參加人以93年10月1日府地權字第0930194848號公告，
    公告期間自93年10月4日起至93年11月3日止。嗣原告等人於
    94年5月間向被告參加人申請一併徵收高雄縣仁武鄉○○段
    763、770及774地號等地（上開3筆土地分別為原告乙○○、
    甲○○、丙○○等人所有，以下簡稱系爭土地），案經被告
    參加人實地勘查後，報經被告以95年7月7日台內地字第0950
    113897號函覆，略以系爭土地並無面積過小或形勢不整，致
    不能為相當之使用，核與土地徵收條例第8條第1項第1款規
    定不符，同意不予一併徵收等語。被告參加人遂以95年7月
    12日府地權字第0950150198號函復原告等人。原告等人不服
    ，提起訴願，亦遭駁回，遂向本院提起行政訴訟。
二、兩造聲明：
  (一)原告聲明求為判決：
    (1)原處分及訴願決定均撤銷。
    (2)被告應就原告甲○○所有高雄縣仁武鄉○○段770地號、
      面積0.0173公頃土地、原告乙○○所有高雄縣仁武鄉○○
      段763地號、面積0.018348公頃土地及原告丙○○所有高
      雄縣仁武鄉○○段774地號、面積0.02234公頃土地，依土
      地徵收條例第8條第1項第1款之規定，作成准予一併徵收
      之處分。
    (3)訴訟費用由被告負擔。
  (二)被告聲明求為判決：
    如主文所示。
三、兩造主張之理由：
  甲、原告主張之理由：
    1.依土地徵收條例第8條第1項第1款規定可知，直轄市或縣
      市主管機關於受理一併徵收之申請時，應會同需地機關及
      相關單位實地勘查，而以勘查結果作為事實認定之依據，
      並非謂土地所有權人得就事實上之殘餘土地是否符合法定
      要件自行裁量之。又「同一被徵收土地所有權人申請一併
      徵收數筆殘餘部分土地，其界址相連且實際得合併使用時
      ，應就該案土地整體觀之，有無面積過小或形勢不整，致
      不能為相當使用之情形，不宜就各筆土地分別認定之。」
      內政部90年11月1日台內地字第9014683號著有函釋。
    2.本件系爭土地經被告參加人實地勘查後，認「系爭三筆土
      地原係都市○○○道用地，因需地機關河道疏濬工程急迫
      ，於經費有限不足支應下，先行分割徵收部分用地，致殘
      餘本筆土地，且現場已由施工單位使用中，所有人尚難謂
      因徵收後仍得依其殘餘面積之土地為相當使用，符合一併
      徵收之要件，請需用土地人水利局儘速依規定陳報徵收。
      」足證本件系爭土地業已符合土地徵收條例一併徵收之要
      件，現被告認為不符合，顯與事實不符，亦違信賴保護原
      則。況河道用地本係都市計畫之公共設施用地，應由政府
      辦理徵收，鄰近土地早為被告同意徵收，為何原告所有系
      爭土地作此區隔，被告所為實不合平等原則。
    3.又內政部87年8月25日台內地字第8796289號函：「二案經
      本部邀同行政院公共工程委員會(請假)、行政院國家科學
      委員會、國防部、經濟部、交通部(總務司、高速鐵路局
      、國道新建工程局)及省市地政機關會商，獲致結論如次
      ：『按土地法第二百十七條規定：徵收土地之殘餘部分，
      面積過小或形勢不整，致不能為相當之使用時，所有權人
      得於徵收公告期滿六個月內，向市、縣地政機關要求一併
      徵收之。其立法精神係基於保障被徵收土地所有權人之請
      求權而設，該法條所稱不能為相當之使用，由市、縣地政
      機關會同需地機關及相關單位實地勘查，依事實認定之，
      不限以計畫使用或徵收當時實際使用為認定之依據。』」
      而被告參加人於實地勘查後認「先行分割徵收部分用地，
      致殘餘本筆土地，且現場已由施工單位使用中，所有人尚
      難謂因徵收後仍得依其殘餘面積之土地為相當使用，符合
      一併徵收之要件，請需用土地人水利局儘速依規定陳報徵
      收。」是被告參加人亦認為系爭土地已不能為相當使用。
    4.另被告亦辯稱本件應以「一般徵收」為人民訴求，然從被
      告參加人95年5月25日府地權字第0950109202號函中明確
      指出：「二台端等申請一併徵收旨揭土地，經內政部土地
      徵收審議委員會第143次會議決議：『部分准予一併徵收
      ，部分查明後再議。』‧‧‧」，顯見被告所稱本件不應
      以「一併徵收」處理，亦即不符合一併徵收要件，與前揭
      函文不符。
    5.再者，所謂「不能為相當之使用」為一不確定法律概念，
      是地方政府於行使此一職權作成具體決定時，應享有判斷
      餘地，因而地方政府未有恣意情形，法院應予尊重。則本
      件於被告參加人實地勘查後，需地機關水利局亦認「依法
      辦理」，復以被告參加人前揭認定，益證於地方政府行使
      上開判斷餘地之結果，本件系爭土地已符合一併徵收之要
      件，從而被告亦應尊重需地機關及被告參加人之認定，而
      同意一併徵收。況且被告參加人並無再至系爭三筆土地實
      地勘查，何來再經被告參加人查明確無面積過小或形勢不
      整，致不能為相當使用之情形，且系爭土地原可作農業使
      用，因徵收後之殘餘面積，即不能再為耕作作物，是被告
      應就被告參加人再次實地勘查之事實負擔舉證責任，否則
      其不利益應歸被告負擔。
  乙、被告答辯之理由：
    1.本件原告等人申請一併徵收原告甲○○所有高雄縣仁武鄉
      ○○段763地號、面積0.0173公頃之土地、原告乙○○所
      有高雄縣仁武鄉○○段763地號、面積0.018348公頃之土
      地及原告丙○○所有高雄縣仁武鄉○○段774地號、面積
      0.02234公頃之土地，均難謂面積過小，且都市○○○道
      用地受法令限制，不得申請建築使用，其使用上之限制，
      並非本件徵收所致，是不符合土地徵收條例第8條第1項規
      定，故同意被告參加人所擬意見，不予一併徵收。
    2.又如施工單位使用中，並受施工影響，車輛進出，若無灌
      排設施配合，將無法作農業使用，不利耕作經濟效益，應
      另案向施工單位請求損害賠償或使用費。是被告不予一併
      徵收，亦無不合。
  丙、被告參加人答辯之理由：
    1.被告參加人於94年5月23日去現場會勘時，系爭土地均作
    　為違建使用，因土地徵收條例第8條關於「面積過小」之
    　規定係屬抽象法律概念，基於尊重當事人的請求，故被告
    　參加人認為土地經徵收作為疏濬工程使用後，已不能為原
    　來目的之使用，所以才會擬請被告同意一併徵收。
    2.嗣後經被告土地徵收審議委員會第143次會議決議，略以
    　系爭土地似無面積過小，致不能為相當使用之情形，應予
    　查明後再議等語，所以被告參加人重新查明後，認為系爭
    　土地似無面積過小，難謂有充分理由符合土地徵收條例第
      8條第1項之規定，擬不予一併徵收，並經報請被告同意後
      ，被告參加人遂據以95年7月12日府地權字第0950150198
      號函復原告等人。
  理  由
一、按「有下列各款情形之一者，所有權人得於徵收公告之日起
    一年內向該管直轄市或縣（市）主管機關申請一併徵收，逾
    期不予受理：一徵收土地之殘餘部分面積過小或形勢不整，
    致不能為相當之使用者。」「依本條例第8條第1項規定申請
    一併徵收殘餘土地或建築改良物案件，由直轄市或縣（市
    ）主管機關會同需用土地人、申請人及其他有關機關實地勘
    查，並作成勘查紀錄；合於規定者，由直轄市或縣（市）主
    管機關轉需用土地人報請中央主管機關核准之；不合規定者
    ，由直轄市或縣（市）主管機關報請中央主管機關核定後，
    將處理結果函復申請人。．．．」為土地徵收條例第8條第1
    項第1款及同條例施行細則第7條所明定。
二、本件被告參加人為辦理仁武鄉曹公圳改善工程，報經內政部
    93年9月21日台內地字第0930064905號函核准徵收高雄縣仁
    武鄉○○段934地號內等48筆土地，交由被告參加人以93 年
    10月1日府地權字第0930194848號公告，公告期間自93年10
    月4日起至93年11月3日止。嗣原告等人於94年5月間向被告
    參加人申請一併徵收慈惠段763、770及774地號等系爭土地
    ，案經被告參加人實地勘查後，報經被告以95年7月7日台內
    地字第0950113897號函覆，略以系爭土地並無面積過小或形
    勢不整，致不能為相當之使用，核與土地徵收條例第8條第1
    項第1款規定不符，同意不予一併徵收等語。被告參加人遂
    以95年7月12日府地權字第0950150198號函復原告等人等情
    ，此有土地地籍圖謄本、被告及被告參加人之上揭函文附於
    原處分卷可稽，洵堪認定。而原告提起本件訴訟，無非主張
    本件系爭土地原經被告參加人實地勘查後，認本件系爭土地
    符合一併徵收之要件，惟被告卻認為似無面積過小，不符合
    土地徵收條例第8條第1項一併徵收之規定，與事實不符，違
    反信賴保護原則；且系爭土地原可作農業使用，因徵收後之
    殘餘面積，即不能再為耕作作物；況河道用地本係都市計畫
    之公共設施用地，應由政府辦理徵收，鄰近土地早為被告同
    意徵收，為何原告所有系爭土地作此區隔，被告所為實不合
    平等原則云云，是本件兩造所爭執者，乃原告等人原來之土
    地經徵收後，其土地之殘餘部分面積是否過小，致有不能為
    相當使用之情形，厥為本件之關鍵所在。
三、經查，本件原告於94年5月間向被告參加人申請一併徵收系
    爭土地，經被告參加人於同年5月23日會同所屬水利局、地
    政局人員及原告等人實地勘查後，獲致結論為：「本筆土地
    原係都市○○○○道用地，因需地機關河道疏濬工程急迫，
    於經費有限不足支應下，先行分割徵收部分用地，致殘餘本
    筆土地，且現場已由施工單位使用中，所有人尚難謂因徵收
    後仍得依其殘餘面積之土地為相當使用，符合一併徵收之要
    件，請需用土地人水利局儘速依規定陳報徵收。」被告參加
    人乃據該次會勘紀錄擬具意見，以95年1月9日府地權字第09
    50011637號函層報被告，經被告95年5月22日以台內地字第
    0950088302號函覆被告參加人，略以：「‧‧‧其餘8筆土
    地面積由0.10505至0.067070公頃不等，因似無面積過小，
    致不能為相當使用之充分理由‧‧‧請高雄縣政府查明再議
    。」等語，被告參加人再以95年5月25日府地權字第09501
    09202函轉原告等人，略以：「‧‧‧慈惠段19、221、749-
    2、763、770、771、774地號等土地案，經內政部函復難謂
    有充分理由謂其符合一併徵收，惠請於95年6月9日前以書面
    提出事實及法律上之意見陳述‧‧‧。」嗣經被告參加人彙
    整原告等人意見後，再以95年6月16日府地權字第095013894
    9號函轉被告，略以：「‧‧‧慈惠段19、221、749-2、763
    、770、771、774地號等8筆土地，因似無面積過小，難謂有
    充分理由符合土地徵收條例第8條第1項之規定，擬不予一併
    徵收‧‧‧。」等語。嗣經被告以95年7月7日台內地字第09
    50113897號函復被告參加人其土地徵收審議委員會第146次
    會議決議理由，略以：「‧‧‧慈惠段19、221、749-2、76
    3、770、771、774地號等8筆土地，‧‧‧既經貴府查明認
    定不符土地徵收條例第8條之規定，擬不予一併徵收，同意
    照辦。」等語，有會勘紀錄、上開各函文及內政部土地徵收
    審議委員會第143次及第146次會議紀錄附於原處分及訴願卷
    內可憑。又系爭土地是否面積過小，符合土地徵收條例第8
    條第1項得申請一併徵收之規定，綜觀被告參加人依土地徵
    收條例施行細則第7條規定層報被告時，其先後兩次之擬具
    之意見雖不相同，究其原因，乃係被告參加人對土地徵收條
    例第8條關於「面積過小」乙詞，主觀上認為係屬抽象法律
    概念，基於尊重當事人的請求，並參酌原告等人之土地經徵
    收作為疏濬工程使用後，其殘餘土地已不能為原來目的之使
    用，所以最初才會陳報被告擬請准予一併徵收等語，業據被
    告參加人到院說明綦詳。其次，被告參加人就原告等人申請
    一併徵收系爭土地乙事，依土地徵收條例施行細則第7條規
    定：「依本條例第8條第1項規定申請一併徵收殘餘土地或建
    築改良物案件，由直轄市或縣（市）主管機關會同需用土地
    人、申請人及其他有關機關實地勘查，並作成勘查紀錄；合
    於規定者，由直轄市或縣（市）主管機關轉需用土地人報請
    中央主管機關核准之；不合規定者，由直轄市或縣（市）主
    管機關報請中央主管機關核定後，將處理結果函復申請人。
    ．．．」，其並無准駁之權限，而僅係擬具處理意見層報被
    告處理而已。至於是否得一併徵收，唯被告有權決定。從而
    被告參加人陳報之意見，亦僅是提供被告為准駁決定之參考
    ，核其性質，無非是其與被告間之機關與機關相互聯繫而已
    ，並不對外發生效力，是原告訴稱系爭土地經被告參加人實
    地勘查後，認為符合一併徵收之要件，嗣被告又認為不符合
    ，與事實不符，違反信賴保護原則云云，容有誤會，不足為
    採。
四、再按，徵收土地之殘餘部分面積過小或形勢不整，致不能為
    相當之使用者，土地所有權人固得依前揭土地徵收條例第8
    條第1項第1款規定申請一併徵收。惟是否一併徵收，係以徵
    收之結果，致殘餘土地之面積過小或形勢不整，衡諸常情，
    已不能為相當使用，核其情形，與土地因徵收所形成之特別
    犧牲無異，故有一併徵收予以補償之必要。因此，徵收後之
    殘餘土地較諸徵收前土地，如尚未達於面積過小或形勢不整
    ，致不能為相當使用之情形，即無准予一併徵收可言。然查
    ，本件系爭土地高雄縣仁武鄉○○段770地號、面積0.0173
    公頃之土地、同段763地號、面積0.018348公頃之土地及同
    段774地號、面積0.02234公頃，殘餘土地為長方形，面積不
    致過小；換言之，系爭徵收後殘餘土地，並無因徵收致面積
    過小，而致不能使用之情形甚明，此有地籍圖謄本附圖附原
    處分卷可按。退一步言，本件系爭土地之使用分區名稱，依
    卷附之高雄縣仁武鄉公所土地使用分區證明書所示，係為「
    河道用地」，依都市計畫之相關法令規定，本就不能為建築
    或農作使用。惟查系爭土地於徵收前，原告等人即在其所有
    土地上搭蓋房舍，核屬澄清湖特定區河川區內之違章建築，
    此有被告參加人所屬水利局96年9月3日水局工字第09600010
    08號函及檢附之相片附於本院卷足參，而原告等人亦不爭執
    ，故系爭土地無論有無一併徵收，均應全面拆除地上物，從
    而系爭土地殊不因有先前之徵收行為，而導致殘餘土地（即
    系爭土地）不能為相當之使用之情形，自與土地徵收條例第
    8條第1項第1款一併徵收之要件不符。是原告主張系爭土地
    因剩下殘餘面積過小而無法作農業使用，應符合一併徵收之
    要件云云，亦難採憑。
五、綜上所述，原告之主張，並無可採。是被告95年7月7日台內
    地字第0950113897號函，以系爭土地並無面積過小或形勢不
    整，致不能為相當之使用，核與土地徵收條例第8條第1項第
    1款規定不符，同意不予一併徵收，而否准原告就系爭土地
    為一併徵收之申請，並無違誤；訴願決定予以駁回，亦無不
    合。原告提起本件訴訟，求為撤銷訴願決定及原處分，及請
    求被告應作成一併徵收之行政處分，為無理由，應予駁回。
    另兩造其餘攻擊防禦方法，亦核與本件判決結果不生影響，
    爰不一一論述，附此敘明。
六、據上論結，本件原告之訴為無理由，依行政訴訟法第200條
    第2款、第98條第1項前段，判決如主文。
中　　華　　民　　國　　96　　年　  10　　月　　3　　 日
                  第三庭審判長法  官　邱政強
                              法  官　李協明
                              法  官  詹日賢
以上正本係照原本作成。
如不服本判決，應於判決送達後20日內向本院提出上訴書狀，其
未表明上訴理由者，應於提起上訴後20日內向本院提出上訴理由
書（須按對造人數附繕本）；如於本判決宣示或公告後送達前提
起上訴者，應於判決送達後20日內補提上訴理由書（須附繕本）
。未表明上訴理由者，逕以裁定駁回。
中　　華　　民　　國　　96　　年　  10　　月　　3　　 日
　　　　　　　　　　　　　　　書記官  蔡玫芳
